ACORDAO-COMPLETO-2340425

ACÓRDÃO 1149/2019 ATA 2/2019 - PRIMEIRA CÂMARA

VISTOS, relatados e discutidos estes autos de pensão civil deferida pela Fundação Jorge Duprat Figueiredo, de Segurança e Medicina do Trabalho,
ACORDAM os Ministros do Tribunal de Contas da União, reunidos em sessão da 1ª Câmara, diante das razões expostas pelo Relator, com fundamento no art. 71, inciso III, da Constituição Federal e nos arts. 1º, inciso V, 39, inciso II, e 45 da Lei 8.443/1992, em:
9.1. considerar ilegal o ato de concessão de interesse da sra. Clarice de Lima Nogueira, recusando seu registro;
9.2. dispensar o ressarcimento das quantias indevidamente recebidas, em boa-fé, pela sra. Clarice de Lima Nogueira, consoante o Enunciado 106 da Súmula de Jurisprudência deste Tribunal;
9.3. determinar à Fundação Jorge Duprat Figueiredo, de Segurança e Medicina do Trabalho que:
9.3.1. faça cessar, no prazo de 15 (quinze) dias, contado a partir da ciência desta deliberação, os pagamentos decorrentes do ato impugnado, sob pena de responsabilidade solidária da autoridade administrativa omissa, consoante disposto nos arts. 71, inciso IX, da Constituição Federal e 262 do Regimento Interno desta Corte;
9.3.2. dê ciência do inteiro teor desta deliberação à sra. Clarice de Lima Nogueira, alertando-a de que o efeito suspensivo proveniente da interposição de eventuais recursos, caso não providos, não a exime da devolução dos valores indevidamente percebidos após a notificação;
9.3.3. envie a esta Corte de Contas, no prazo de 30 (trinta) dias, por cópia, comprovante de que a interessada teve ciência desta deliberação;
9.4. esclarecer à unidade de origem, com supedâneo no art. 262, § 2º, do Regimento Interno do TCU, que a concessão considerada ilegal poderá prosperar mediante a emissão e o encaminhamento a este Tribunal de novo ato concessório, escoimado das irregularidades apontadas nestes autos;
9.5. determinar à Sefip que monitore o cumprimento das medidas indicadas acima.

Apreciação, para fins de registro, de pensão civil concedida pela Fundação Jorge Duprat Figueiredo, de Segurança e Medicina do Trabalho.

Primeira Câmara

3. Interessada: Clarice de Lima Nogueira (XXX.715.098-XX).

13.1. Ministros presentes: Walton Alencar Rodrigues (Presidente), Benjamin Zymler (Relator), Bruno Dantas e Vital do Rêgo.
13.2. Ministro-Substituto presente: Weder de Oliveira.

BENJAMIN ZYMLER

Adoto como relatório, com os ajustes de forma pertinentes, a instrução elaborada no âmbito da Secretaria de Fiscalização de Pessoal (Sefip) , a qual contou com a anuência dos dirigentes da unidade técnica e do Ministério Público:
“INTRODUÇÃO
1.	Trata-se de ato de concessão de pensão civil cujo instituidor estava sob gestão da Fundação Jorge Duprat Figueiredo, de Segurança e Medicina do Trabalho.
2.	O ato foi submetido eletronicamente, para fim de registro, à apreciação do Tribunal de Contas da União (TCU) , de acordo com o art. 71, inciso III, da Constituição Federal. 
EXAME TÉCNICO
....................................................................................................................................................................
Exame das constatações
5.	Em 5/8/2007, o instituidor, Sr. Claudio Nogueira, então aposentado proporcionalmente, faleceu, o que habilitou a Sra. Clarice de Lima Nogueira (viúva) ao percebimento de benefício pensional.
6.	O ato de aposentadoria do instituidor foi considerado ‘prejudicado por perda de objeto’ (Processo Processo 004.398/2008-6) .
7.	Em análise das rubricas que constaram no ato e que compuseram o cálculo do benefício pensional, constata-se que as rubricas de anuênios e ‘GDACT’ não foram devidamente proporcionalizadas, o acarretou um benefício pensional de partida superior ao devido, conforme sintetizado na tabela abaixo (valor percebido à época do óbito ‘A’ - R$ 2.092,91; valor devido à época do óbito ‘B’ - R$ 1.929,27) . Disto resulta, atualmente, em um benefício pensional superior ao devido em R$ 307,60, considerando a diferença entre o valor que seria o correto (R$ 3.627,19 - peça 11) e o que é de fato percebido (R$ 3.934,79 - peça 8) :
	RUBRICA
	Valor paradigma à época do óbito¹ (R$) 
	Valor percebido à época do óbito ³ (R$) (A) 
	Valor devido à época do óbito - proporção de 30/35 (R$) (B) 

	PROVENTO BASICO               
	1.330,96
	1.140,82
	1.140,82

	ANUENIO-ART.244, LEI 8112/90 AP ²
	173,02
	173,02
	148,30

	GDACT-GRAT.DES.AT.CIEN.E TECN.
	686,97
	719,20
	588,83

	VANT.PEC.INDIVIDUAL-L.10698/03
	59,87
	59,87
	51,32

	Total
	2.250,82
	2.092,91
	1.929,27

	¹ tabela salarial à peça 9 - jul/07- classe/padrão - assistente 3 – I.
		
	² 13%, conforme peça 8.
			
	³ vide folha à peça 10.
			
8.	Destarte, resta considerar o pagamento acima do devido, o que macula a legalidade do ato.
PROPOSTA DE ENCAMINHAMENTO
9.	Ante o exposto, propõe-se:
a) considerar ilegal e recusar registro ao ato de pensão civil abaixo nominado, com base nos arts. 71, inciso III, da Constituição Federal, 1º, inciso V, e 39, inciso II, da Lei 8.443/1992 e 260, § 1º, do Regimento Interno do Tribunal de Contas da União (TCU) :
- instituidor Sr. CLAUDIO NOGUEIRA, ato número 10502807-05-2007-000003-8;
b) dispensar a devolução dos valores indevidamente recebidos até a data da ciência da Fundação Jorge Duprat Figueiredo, de Segurança e Medicina do Trabalho do acórdão que vier a ser proferido, com base no Enunciado 106 da Súmula da Jurisprudência do TCU;
c) esclarecer à pensionista que, no caso de não provimento de recurso eventualmente interposto junto ao TCU, deverão ser repostos os valores recebidos após a ciência do acórdão pela Fundação Jorge Duprat Figueiredo, de Segurança e Medicina do Trabalho;
d) determinar à Fundação Jorge Duprat Figueiredo, de Segurança e Medicina do Trabalho, com base no art. 45 da Lei 8.443/1992, que:
d.1) faça cessar os pagamentos decorrentes do ato impugnado, comunicando ao TCU, no prazo de quinze dias, as providências adotadas, nos termos dos art. 262, caput, do Regimento Interno do TCU, e 8º, caput, da Resolução - TCU 206/2007;
d.2) cadastre novo ato, livre da irregularidade apontada, submetendo-o ao TCU no prazo de trinta dias, nos termos dos arts. 262, § 2º, do Regimento Interno e 19, § 3º, da Instrução Normativa - TCU 78/2018; 
d.3) informe à pensionista o teor do acórdão que vier a ser prolatado, encaminhando ao TCU, no prazo de trinta dias, comprovante da data de ciência por parte da pensionista, nos termos do art. 4º, § 3º, da Resolução - TCU 170/2004.”
É o relatório.

não há

Procurador Marinus Eduardo De Vries Marsico.

PENSÃO CIVIL ORIUNDA DE APOSENTADORIA PROPORCIONAL AO TEMPO DE SERVIÇO. INCLUSÃO, NO CÁLCULO INICIAL DO BENEFÍCIO, POR SEUS VALORES INTEGRAIS, DE PARCELAS SUJEITAS À PROPORCIONALIZAÇÃO (GRATIFICAÇÃO DE DESEMPENHO DE ATIVIDADE DE CIÊNCIA E TECNOLOGIA E VANTAGEM PECUNIÁRIA INDIVIDUAL). ILEGALIDADE. NEGATIVA DE REGISTRO. DETERMINAÇÕES.

PENSÃO CIVIL (PCIV)

Secretaria de Fiscalização de Pessoal (SEFIP).

Em exame pensão civil instituída pelo sr. Cláudio Nogueira, ex-servidor da Fundação Jorge Duprat Figueiredo, em favor da sra. Clarice de Lima Nogueira, qualificada como viúva.
2.	A Secretaria de Fiscalização de Pessoal (Sefip) e o Ministério Público manifestam-se pela negativa de registro do ato, haja vista a não proporcionalização, no cálculo inicial dos proventos, das parcelas alusivas à Gratificação de Desempenho de Atividade de Ciência e Tecnologia (GDACT) e à vantagem pecuniária individual (VPI; Lei 10.698/2003) , em que pese se tratar de pensão oriunda de aposentadoria proporcional ao tempo de serviço. 
3.	Acompanho os pareceres técnicos, por seus fundamentos.
4.	Com efeito, embora proveniente de aposentadoria concedida à razão de 30/35, a pensão da sra. Clarice de Lima Nogueira foi definida tomando-se a GDACT e a VPI por seus valores integrais (peça 3, p. 2) , em contrariedade ao enunciado 266 da súmula de jurisprudência desta Corte: 
“As únicas parcelas que integram os proventos e que são isentas de proporcionalização, no caso de aposentadoria proporcional, são a Gratificação Adicional por Tempo de Serviço, a Vantagem Pessoal dos ‘Quintos’ e a vantagem consignada no art. 193 da Lei nº 8.112/1990”.
5.	Semelhante, vale dizer, é o posicionamento do Supremo Tribunal Federal a respeito, como ilustra o seguinte trecho extraído da ementa do RE 400.344-CE:
“A proporcionalidade da aposentadoria prevista na alínea ‘c’ do inciso III do art. 40 da carta de outubro, com a redação anterior à EC 20/98, deve incidir sobre o total da remuneração do servidor, e não apenas sobre o vencimento básico do cargo. Este é o sentido da expressão ‘proventos proporcionais’ (no plural) , lançada no dispositivo.”
6.	Afora isso, no caso, ainda outra irregularidade se verificou no cálculo da GDACT: em vez do somatório de 30% do vencimento básico do ex-servidor (desempenho coletivo) e de 20% do maior padrão de vencimento básico de seu respectivo cargo (desempenho institucional) , conforme disposto no então vigente art. 20 da Lei 11.344/2006, a vantagem foi calculada mediante a aplicação do percentual único de 50% sobre o padrão mais elevado de vencimento do cargo, provocando a majoração indevida da parcela.
7.	Assim, também por essa falha, impõe-se a negativa de registro do ato.
8.	Por fim, faço pequeno reparo na tabela elaborada pelo auditor-informante (item 7 do relatório) : à luz da jurisprudência desta Corte, como acima mencionado, os anuênios são isentos de proporcionalização, de modo que o valor lançado pela origem a esse título na composição inicial dos proventos – R$ 173,02 – está correto.
9.	Diante do exposto, voto no sentido de que este Colegiado adote a deliberação que ora submeto à sua apreciação.
TCU, Sala das Sessões Ministro Luciano Brandão Alves de Souza, em 5 de fevereiro de 2019.
BENJAMIN ZYMLER 
Relator